【裁判字號】    98,聲再,250
【裁判日期】    980721
【裁判案由】    偽造有價證券
【裁判全文】
臺灣高等法院刑事裁定                 98年度聲再字第250號
再審聲請人
即受判決人  甲○○
上列聲請人因偽造有價證券案件，對於本院九十五年度上更(一)
字第一七０號，中華民國九十五年六月六日第二審確定判決（原
審案號：臺灣臺北地方法院九十一年度訴字第三七九號，起訴案
號：臺灣臺北地方法院檢察署九十年度偵字第二０二八號），聲
請再審，本院裁定如下：
    主  文
再審之聲請駁回。
    理  由
一、聲請意旨略以：聲請人即受判決人甲○○因偽造有價證券案
    件，經臺灣臺北地方法院以九十五年度訴字第三七九號、臺
    灣高等法院以九十五年度上更(一)字第一七０號刑事判決，
    判處有期徒刑三年二月，嗣經最高法院於九十八年四月九日
    以九十八年度台上字第一九九０號駁回上訴確定。聲請人認
    原判決所憑證人吳丙○○之證言已證明係虛偽，且因發現確
    實之新證據，足認聲請人應受無罪之判決，爰依刑事訴訟法
    第四百二十條第一項第二款、第六款之規定聲請再審：
（一）聲請人於八十六年一月十一日為調度家族資金之必要，請
      求當時聲請人之配偶吳丙○○至臺灣中小企業銀行松江分
      行開立帳號00000000000號支票存款帳戶（下
      稱系爭帳戶），供家族事業轉帳用。吳丙○○開戶後並未
      限制系爭帳戶之用途，並將該帳戶之支票及圖章交予聲請
      人，且並未明確告知該帳戶之用途，於情、於理、於法均
      不能否認有概括授權之事實。然本件確定判決竟採用證人
      吳丙○○所為「為房屋產權移轉之轉帳功能，而開立係爭
      帳戶」之虛偽、無證據能力及為免遭地下錢莊求償所為反
      於事實陳述之證詞，而認定聲請人逾越授權範圍，遽為有
      罪判決，自該當刑事訴訟法第四百二十條第一項第二款之
      再審事由。
（二）吳丙○○向來同意擔任聲請人家族借款之保證人，其確實
      有概括授權聲請人使用該帳戶支票之意思，除有上述交付
      支票及圖章之事實外，另有吳丙○○開立系爭帳戶申請文
      件中「支票存款約定書」及支票簽名、印鑑章同意書各一
      份之新證據，此份文件與吳丙○○於八十五年十二月十日
      申請中國信託商也銀行之支票存款帳戶申請書中使用之簽
      名樣式不同，前者為「吳丙○○」，後者為「丙○○」，
      顯見吳丙○○很清楚前者係概括授權聲請人使用之支票帳
      戶，後者為吳丙○○自己使用之支票帳戶。基此，聲請人
      開立系爭帳戶支票，即無偽造有價證券之行為。此一新證
      據從形式上觀察，無須經過調查程序，即足以動搖原確定
      判決，然原審審判時未及注意，自已構成刑事訴訟法第四
      百二十條第一項第六款之再審事由。
    綜上所述，原判決有上開再審事由，懇請鈞院予以再審，以
    還被告清白云云。
二、按刑事訴訟法第四百二十條第一項第二款規定，原判決所憑
    之證言、鑑定或通譯，已證明其為虛偽者，得提起再審。又
    依同條第二項之規定，此款情形之證明，以經判決確定，或
    其刑事訴訟不能開始或續行非因證據不足者為限，得聲請再
    審。次按因發現確實之新證據，足認受有罪判決之人應受無
    罪、免訴、免刑或輕於原判決所認罪名之判決者，為受判決
    人之利益得聲請再審，刑事訴訟法第四百二十條第一項第六
    款亦有明定。此所謂「發現確實之新證據」，係指該證據於
    事實審法院判決前已經存在，為法院、當事人所不知，不及
    調查斟酌，至其後始行發見，且就證據本身形式上觀察，固
    不以絕對不需經過調查程序為條件，但必須顯然可以認為足
    以動搖原有罪確定判決，而為受判決人無罪、免訴、免刑或
    輕於原判決所認罪名之判決者為限。故受理聲請再審之最後
    事實審法院，應就聲請再審理由之所謂「新證據」，是否具
    備再審判決前已經存在，為法院、當事人所不知，事後方行
    發見之「嶄新性」，及顯然可認足以動搖原有罪確定判決，
    應為無罪、免訴、免刑或輕於原判決罪名之「顯然性」二要
    件，加以審查，為判斷應否准予開始再審之準據。
三、經查：
（一）本件聲請人甲○○於八十六年一月間因家族房屋產權移轉
      之需，要求其妻吳乙○○至臺灣中小企業銀行松江分行，
      開立帳號00000000000號支票存款帳戶，供作
      轉帳之用，聲請人甲○○並保管上開吳乙○○之支票存款
      帳戶支票及印章。嗣聲請人甲○○因家族公司經營，曾陸
      續透過黃清波向不特定人借款週轉，於八十六年十二月間
      再向黃清波調錢週轉時，竟意圖供行使之用，並基於概括
      之犯意，於八十六年十二底某日，在不詳地點，逾越上開
      授權，在所保管吳乙○○之票號ＡＱ0000000號及
      ＡＱ0000000號支票上，分別填載發票日八十七年
      一月十三日及同年月十五日、金額各為新臺幣（下同）二
      百萬元，再盜蓋吳乙○○印章而簽發之，完成後持向黃清
      波供作擔保而行使之。嗣黃清波將該支票轉交朱文祺，由
      朱文祺及其友人提示。聲請人甲○○為保持吳乙○○之債
      信，向黃清波表示反對，黃清波乃央請朱文祺匯入四百萬
      元至吳乙○○上開支票帳戶，使支票得以兌現。聲請人甲○○再續承前概括犯意，於八十七年一月十五日，又逾越
      授權，以上開方式，在票號ＡＱ0000000號及ＡＱ
      0000000號，均填載發票日八十七年一月二十日、
      金額各為二百萬元，再盜蓋吳乙○○之印章而簽發之，交
      付黃清波而行使。嗣因屆期未能清償，經持票人向吳乙○○催討款項，始查悉上情。案經本院審理後，以聲請人甲○○犯偽造有價證券罪而判處有期徒刑三年二月等情，有
      歷審判決書影本在卷可稽，並經本院調卷核閱無誤。
（二）聲請意旨主張本案具有刑事訴訟法第四百二十條第一項第
      二款（原判決所憑之證言已證明係虛偽）所定之再審事由
      云云。惟依同法第四百二十條第二項規定，適用本款聲請
      再審須該證人偽證之情形業經判決確定，或其刑事訴訟不
      能開始或續行非因證據不足者為限，始得聲請再審，業如
      前述。本件聲請人並未提出任何證據，證明本案之證人吳
      丙○○確實因上開陳述受偽證罪追訴而遭法院判決有罪之
      證明，僅以證人吳丙○○交付系爭帳戶支票及圖章等行為
      ，作為獲得授權之憑據，主觀臆測推斷其係為免受地下錢
      莊恐嚇及清償責任，始為未曾概括授權之不實陳述云云，
      均在指稱證人吳丙○○之證言如何虛偽不實，如何不可採
      信。然證人證詞之調查取捨，係事實審法院之職權，本案
      之證人吳丙○○既未經判決偽證罪確定，亦無其刑事訴訟
      不能開始或續行非因證據不足之情形，聲請人所提事項僅
      係對原審判決取捨證據之職權行使加以指摘，依前揭說明
      ，即與刑事訴訟法第四百二十條第一項第二款規定之要件
      不符。
（三）聲請意旨另以本案尚有「支票存款約定書」及支票簽名、
      印鑑章同意書各一份之新證據漏未審酌為由，提起再審。
      惟上開證據在原審審理中均已存在，並經原審法院本於調
      查所得心證，分別定其取捨而為事實之判斷，屬於職權之
      行使；又證據之證明力，亦即證據之價值判斷，由法院本
      其自由心證為之，屬合法行使。原確定判決依調查所得之
      證據，認定聲請人偽造有價證券之犯行，業於判決書內詳
      予論述認定理由，況上開證據既屬本案判決當時已經存在
      之事證，為本案判決確定前所已知，並非判決後始發現，
      並不具「嶄新性」，自非刑事訴訟法第四百二十條第一項
      第六款所規定之「確實之新證據」，揆諸首開判例意旨，
      不得以此事證作為再審之理由。
四、至聲請意旨另指其上訴第三審之上訴狀業已詳述原判決違背
    法令之具體理由，但最高法院誤用刑事訴訟法第三百九十五
    條之規定駁回其上訴，有違三級三審制度之設立目的云云，
    實與本件再審事由無涉，附此敘明。
五、綜上所述，本件聲請人聲請再審，並未提出證人吳丙○○已
    受偽證罪判刑確定，或其刑事訴訟不能開始或續行非因證據
    不足；至「支票存款約定書」及支票簽名、印鑑章同意書等
    證據均不具「嶄新性」，凡此均與刑事訴訟法第四百二十條
    第一項第二款、第六款之要件不合，自應駁回之。
據上論斷，應依刑事訴訟法第四百三十四條第一項裁定如主文。
中    華    民    國    98    年    7     月    21    日
                  刑事第四庭  審判長法  官  陳筱珮
                                    法  官  陳玉雲
                                    法  官  鄭水銓
以上正本證明與原本無異。
如不服本裁定，應於收受送達後五日內向本院提出抗告狀。
                                    書記官  劉貞達
中    華    民    國    98    年    7     月    21    日


司法院資訊處製作；財團法人民間司法改革基金會備份。
